最高法院刑事判決　　　　　　　　　　　　　　　九十一年度台上字第七三六一號
　　上　訴　人　乙○○
　　　　　　　　甲○○
右上訴人等因偽造有價證券案件，不服台灣高等法院台中分院中華民國八十九年十月
十二日第二審判決（八十九年度上訴字第五一三號，起訴案號：台灣台中地方法院檢
察署八十八年度偵字第二六七六、一○九六七號），提起上訴，本院判決如左：
    主  文
原判決撤銷，發回台灣高等法院台中分院。
    理  由
本件原判決引用第一審判決書記載之事實，認定上訴人乙○○、甲○○分別係大己工
程有限公司（下稱大己公司）之負責人及總經理，因大己公司於民國八十五年間與瑋
晟營造有限公司（下稱瑋晟公司，負責人黃維圖）曾有工程合作關係，黃維圖即將其
個人及瑋晟公司印章各一枚交予上訴人二人保管，以利合作工程之進行。迨八十七年
二月間，上訴人二人因大己公司急需資金週轉，欲向楊秋澤借款，竟基於意圖供行使
之用之犯意聯絡，基於概括犯意，先後於第一審判決附表所示發票日期，由乙○○指
示甲○○至台中市○○路四十三號八樓楊秋澤住處借款，且未經瑋晟公司負責人黃維
圖同意，由甲○○擅自取用瑋晟公司及負責人黃維圖之印章，盜蓋於事先寫妥如該附
表所示之三紙本票之發票人欄上，並偽造瑋晟公司及黃維圖之印文及署押，使瑋晟公
司及黃維圖為該三張本票之共同發票人，再交予楊秋澤而行使之。嗣於同年十二月間
，黃維圖接獲台灣台中地方法院對該三紙本票所為准許強制執行之裁定始獲悉等情。
因認第一審均論處上訴人二人共同連續意圖供行使之用，而偽造有價證券罪刑（各處
有期徒刑三年二月），為無不合，予以維持，駁回上訴人二人在第二審之上訴。固非
無見。
惟查：(一)、第一審判決事實認定上訴人二人共同偽造之三紙本票，依其發票人欄之記
載，係以大己公司、瑋晟公司及甲○○為共同發票人，至乙○○、黃維圖則分別係以
該二公司之負責人列名，非以發票人之名義為之，有卷附該三紙本票影本可按（見二
六七六號偵卷第四十八、四十九頁）。該判決書附表發票人欄，即本此認定而為記載
。然其於事實欄又載為「……由甲○○擅自取用瑋晟公司及負責人黃維圖印章盜蓋於
事先寫好如附表所示本票三張之發票人欄上，並偽造瑋晟公司及黃維圖之印文及署押
，使瑋晟公司及黃維圖為該三張本票之共同發票人……」等情，理由內亦認上訴人二
人確係共同以「瑋晟公司」及「黃維圖」名義為共同發票人，而偽造該三紙本票，並
說明該偽造之二共同發票人部分，應依刑法第二百零五條規定宣告沒收（見第一審判
決第二、四、五頁），主文亦為該諭知，致其附表之記載與事實欄之認定前後齟齬，
且有與理由論述不相一致之違法。原判決未加糾正，猶引用為判決之一部，同非適法
。(二)、乙○○於偵查中具狀辯稱其經營之大己公司與黃維圖經營之瑋晟公司，係於八
十六年間，共同向華將營造工程有限公司（下稱華將公司）轉包得「中山高速公路增
建南屯交流道工程」，八十七年間因瑋晟公司未依合作協議書約定，提出週轉金，致
該工程資金調度週轉困難，乃向楊秋澤借款週轉，並依楊某要求交付瑋晟公司、大己
公司及甲○○共同發票之本票為憑，所借款項迨日後楊某向高速公路局領款後，再於
應給付大己、瑋晟二公司之工程款中予以扣除，瑋晟公司對之知之甚詳，其無偽造本
票之犯意等語。而楊秋澤（業經第一審判決無罪確定）於第一審之選任辯護人所具辯
護狀，亦謂楊秋澤係華將公司之接手人，該大己公司與瑋晟公司係其下包商，如財務
上發生困難，前來借款，需由該二下包商負責償還，始肯貸予鉅款（見一審卷第二十
二頁背面）。參諸楊秋澤於原審調查時到庭結稱甲○○、黃維圖曾好幾次至其家中談
南屯交流道工程問題，因華將公司將工程交其等作，伊係保證人，故其等資金不夠，
要週轉，伊答應其二人之要求，由其二人共同負責，甲○○拿票向伊借錢時，上面有
瑋晟公司及黃維圖之印章，伊有打過一次電話向黃某講等語（見原審卷第五十五頁）
，並於第一審審理時提出另紙由大己公司、瑋晟公司與甲○○於八十六年五月二日共
同簽發，面額新台幣（下同）二千三百四十九萬元之本票影本為憑（見一審卷第六十
二頁），似徵乙○○上開所辯，並非全然無據，則黃維圖對於與大己公司共同承包上
開工程，須向楊秋澤借款週轉時，是否已有須與大己公司共同發票之認識，否則何以
對該紙八十六年間以瑋晟公司為共同發票人所簽發，面額二千三百四十九萬元之本票
未表異議？如果無訛，上訴人二人本此認識，循例簽發本件三紙本票向楊秋澤調現，
主觀上有否偽造犯意？即非無疑。原審對上開有利上訴人等之證據，未遑深入詳查，
仔細推敲，乃遽以論科，即有應於審判期日調查之證據，未予調查之違法。(三)、盜用
印章，係指無權使用某印章之人，竟盜取該印章予以使用者而言。故盜取他人之印章
持以蓋用，當然產生該印章之印文，只成立盜用印章罪，不應論以盜用印文罪，亦無
成立偽造印文罪可言。第一審判決事實認上訴人等偽造瑋晟公司及其負責人黃維圖之
署押及盜用其印章，蓋於附表所示三紙本票發票人欄，乃認其等除涉犯偽造有價證券
罪外，並認其等另犯偽造印文罪，應與所犯偽造署押及盜用印章罪，同為偽造有價證
券罪所吸收，其法律見解未免有誤。原判決對此違誤，未加糾正，仍予維持，亦非適
法。以上，或係上訴意旨所指摘，或為本院得依職權調查之事項，應認原判決有撤銷
發回更審之原因。
據上論結，應依刑事訴訟法第三百九十七條、第四百零一條，判決如主文。
中      華      民      國    九十一    年     十二     月     十九     日
                              最高法院刑事第十二庭
                                  審判長法官  張  淳  淙
                                        法官  謝  俊  雄
                                        法官  蘇  振  堂
                                        法官  張  春  福
                                        法官  呂  丹  玉
      右正本證明與原本無異
                                              書  記  官
中      華      民      國    九十一    年     十二     月    二十五    日
